【裁判字號】    89,判,2605
【裁判日期】    890825
【裁判案由】    新型專利異議
【裁判全文】
最  高  行  政  法  院  判  決                  八十九年度判字第二六○五號
    原      告  尚基企業有限公司
    代  表  人  甲○○
    訴訟代理人  乙○○
    被      告  經濟部智慧財產局
    代  表  人  陳明邦
右當事人間因新型專利異議事件，原告不服行政院中華民國八十八年五月二十日台八
八訴字第一九七六○號再訴願決定，提起行政訴訟。本院判決如左：
    主  文
原告之訴駁回。
訴訟費用由原告負擔。
    事  實
原告於八十六年五月十三日以其「驅鼠器改良結構」主要係由主桿、封蓋、電池容座
控制電路板及旋轉振動機構所組成；特徵在於電池容座前端之撞擊元件外緣設若干傳
導肋，撞擊元件之內壁設數個圓弧形凸塊，後方設一開口槽，開口槽左右兩側板各設
前後兩道切槽，內緣底部設相對之前後兩道凸緣，開口槽與撞擊元件間之隔板中央設
有圓孔，圓弧形控制電路板可插入開口槽內緣底部兩凸緣之間隙中固定，旋轉振動機
構之馬達固設於開口槽前端，馬達軸心穿過隔板中央之軸孔，旋轉座固定於馬達軸心
，旋轉座上套設撞擊塊等情，向被告申請新型專利，經被告編為第00000000
號審查，准予專利。公告期間，宋淑端以本案有違專利法第九十七條、第九十八條第
一項第一款、第二款及第二項規定，檢具申請在先之第00000000號「土撥鼠
驅趕器」新型專利案（以下稱引證案）專利說明書及公告影本，對之提起異議。案經
被告審查，為「本案異議成立，應不予專利」之審定，發給八十七年八月十三日台專
（判）○四○二四字第一二七○六一號專利異議審定書。原告不服循序提起訴願、再
訴願，均遭駁回，遂提起本件訴訟。茲將兩造訴辯意旨摘敘如次：
原告起訴意旨略謂：一、被告於八十七年十二月所印製發行之專利審查標準，關於新
型專利之進步性判斷，有明確之說明與界定，其中包括轉用新型，即某一技術領域之
既有技術、知識被轉用至其他技術領域，如此之轉用，對熟習該項技術者而言，可產
生某一新功效或增進某種功效，或可克服其他技術領域中之技術問題者，此種轉用視
為非能輕易完成。又轉用新型之種類有構成要件變更之新型、構成要件形狀、排列變
更之新型及構成要件省略之新型，如其變更或省略可產生某一新功效或增進某種功效
，視為非能輕易完成。二、本案與引證案最大差異在於整個振動機構之組合設計及各
元件構造與形狀上完全不同，引證案將馬達及轉動組件分成二個獨立之部分，再利用
許多固定裝置將馬達與轉動組件連結，不但組成元件眾多且組裝困難，造成使用者不
便與困擾，反之，本案之旋轉振動機構係直接安裝於電池容座前端與撞擊元件形成一
體之組合，大幅減少不必要之零件，可藉此降低成本，同時具有組裝方便及降低故障
率之優點，足見本案在元件減少、成本降低及維修方便等方面，較引證案具有明顯之
差異性與進步性。是以本案確實符合前述「構成要件省略之新型」之要件。且原告就
本案與引證案比較之詳細資料及兩案之優缺點，已於異議答辯書、訴願書及再訴願書
中揭露甚詳，原處分及原決定未深入探討，反以「原告未就本案之優點提供具體明確
之比較資料」作為核駁理由，似嫌草率。本案既具有增進功效之優點，自符合新型專
利要件中之「進步性」及「實用性」，原處分及原決定所稱「是否使用工具組裝就二
案而言，並無差別，況此並非專利範圍所界定部分」，誠難令人認同。蓋本案專利申
請書之申請範圍，包括撞擊元件之位置及旋轉振動機構之組成元件暨相關位置，已作
極明確之敘述與界定，故再訴願決定駁回理由所述「本案撞擊元件在外觀上為圓形，
在構造上與電池座相結合，在組裝上可直接與電池容座直接塞入或取出，皆未包含與
本案專利範圍」，顯與事實不符。三、引證案敲擊環所產生之撞擊效果明顯不如本案
撞擊塊所產生之撞擊效果，故本案可增加音頻振動強度乃是不爭之事實，再訴願決定
卻以撞擊力大小在兩案之結構中屬可調整之部分，作為核駁之理由，此種情形如有人
利用渦輪增壓之方式來提昇既有引擎之輸出馬力，並據以申請專利，被告卻以該引擎
可藉排汽量之改變來提昇其馬力而據以核駁其專利之申請，同樣來得荒謬。四、綜上
所述，本案與引證案雖屬同性質之產品，在審查方向上應就二案構造上差異及優缺點
作廣汎性之評估及考量，本案之振動構件與引證案相較確實具有極大之進步與改良，
由於本案申請之初並未發現引證案之存在，因此說明書係以習用超音波產生音頻振動
方式為基礎去說明，而未將引證案之內容作為習用技術，導致說明書中創作目的及動
機之說明不可避免會與引證案相近，但本案申請專利範圍所界定之結構，確實與引證
案有極大之差異，且創作之目的及動機相同並不代表不能獲得專利，只要在技術手段
上具有創新之處即可獲得專利保護。五、原告將本案及引證案之樣品附上，聲請給與
面詢或言詞辯論之機會。為此，請為撤銷一再訴願決定及原處分之判決等語。
被告答辯意旨略謂：一、起訴理由稱本案較引證案構件少、組裝容易，且二案在組合
空間型態上明顯不同，本案具有近步性云云。惟查起訴理由所比較之構造並非其專利
之重點所在，且該等差異為熟習該項技術者所能輕易思及，所達成之功效亦未超出預
期，實不具進步性。二、起訴理由又稱本案藉由將撞擊元件、旋轉振動機構及控制電
路板間之空間配置做一改良，與引證案並不相同，且具有功效之增進云云。惟查本案
之創作主要目的與功效，係將傳統驅鼠器中音頻振動之方式，改用一機械式之旋轉振
動機構代之，而其機械式旋轉振動機構中之前端撞擊元件外緣設有若干傳導肋，內壁
設數個圓弧形凸塊，後方設有開口槽，控制電路板擊馬達設於開口槽內，旋轉座固定
於馬達軸心，旋轉座上套設有撞擊塊等主要構造特徵，皆已見於引證案中，故兩者主
要結構及創作目的與功效皆相同。本案僅將習知之之控制電路板指定為固定在開口槽
內緣底部兩凸緣之間，並指定習知之馬達之固定方式及習知之貫穿孔位於習知撞擊塊
知偏心位置等，該等細部構造皆非本案構造重點所在，更與本案主要創作目的與功效
無關，亦為熟習該項技術者所能輕易完成，未能增進實質功效，不具進步性。起訴理
由自不足採，被告知原處分並無違法，敬請駁回原告之訴等。
    理  由
按凡對於物品之形狀、構造或裝置，首先創作，合於實用之新型者，得依法申請專利
，固為專利法第九十七條所規定，惟若非首先創作或不合於實用者，自不得申請專利
。又申請前已見於刊物或已公開使用他人可能仿效者，或運用申請前之習用技術、知
識顯而易知未能增進功效者，依同法第九十八條第一款前段及第二項規定，即非新型
。本件原告申請「驅鼠器改良結構」新型專利，經關係人宋淑端提起異議，被告以引
證案前端之振動構見（即本案之撞擊元件）外緣設有若干嵌裝凸調（即本案之傳導肋
），內壁設數個振動片（即本案之圓弧凸塊），後方設開口槽，控制電路板及馬達設
於開口槽內，轉動組件（即本案之旋轉座）固定於馬達軸心，轉動組件上套設有敲擊
環（即本案之撞擊塊）。本案主要構造特徵皆見於引證案，至於開口槽內緣底部兩凸
緣之間隙中固定電路板，已隔板中央之軸孔穿過馬達軸心，軸孔兩側之圓孔螺固馬達
等，皆非本案之重點所在，且該等針對部分構件之固定方式之指定，亦為熟習該項技
術者所能輕易完成，不具增進之功效。遂認本案不具進步性，乃依專利法第九十八條
第二項規定，為「本案異議成立，應不予專利」之審定。原告不服，循序提起行政訴
訟，訴稱：本案與引證案最大差異在於整個振動機構之組合設計及各元件構造與形狀
上完全不同，引證案將馬達及轉動組件分成二個獨立之部分，再利用許多固定裝置將
馬達與轉動組件連結，不但組成元件眾多且組裝困難，造成使用者不便與困擾，反之
，本案之旋轉振動機構係直接安裝於電池容座前端與撞擊元件形成一體之組合，大幅
減少不必要之零件，可藉此降低成本，同時具有組裝方便及降低故障率之優點，足見
本案在元件減少、成本降低及維修方便等方面，較引證案具有明顯之差異性與進步性
。是以本案確實符合「構成要件省略之新型」之要件。原處分及一再訴願決定認本件
異議成立，自有不當。且引證案敲擊環所產生之撞擊效果明顯不如本案撞擊塊所產生
之撞擊效果，故本案可增加音頻振動強度乃是不爭之事實，再訴願決定卻以撞擊力大
小在兩案之結構中屬可調整之部分，作為核駁之理由，亦有未合云云。經查本案之創
作主要目的與功效，係將傳統驅鼠器中音頻振動之方式，改用一機械式之旋轉振動機
構代之，而其機械式旋轉振動機構中之前端撞擊元件外緣設有若干傳導肋，內壁設數
個圓弧形凸塊，後方設有開口槽，控制電路板及馬達設於開口槽內，旋轉座固定於馬
達軸心，旋轉座上套設有撞擊塊等主要構造特徵，皆已見於引證案中，故兩者主要結
構及創作目的與功效皆相同。本案僅將習知之控制電路板指定為固定在開口槽內緣底
部兩凸緣之間，並指定習知之馬達之固定方式及習知之貫穿孔位於習知撞擊塊之偏心
位置等，該等細部構造皆非本案構造重點所在，更與本案主要創作目的與功效無關，
亦為熟習該項技術者所能輕易完成，未能增進實質功效，不具進步性。又撞擊力大小
之調整，與汽車渦輪引擎以較少油料能達到更好之功效，二者情形不同，尚難相提併
論。至於原告所稱本案較引證案組件少，具有組裝容易、故障少及成本降低乙節，因
該組裝之改變，係屬熟習該項技術者所能輕易完成，尚難認有進步性，本案經送請國
立中山大學機械系審查，亦認本案之結構不具新穎性，亦無功效之進步性，不具專利
要件。有該系八十七年十一月二日（）中系機字第二八號函附於訴願卷可稽，從而
原告所訴核無可採，因事實已明，原告聲請到庭說明或言詞辯論，核無必要。綜上，
原處分為「本案異議成立，應不予專利」之審定，及一再訴願決定遞予維持，俱無不
合。本件原告起訴意旨非有理由，應予駁回。
據上論結，本件原告之訴為無理由，爰依行政訴訟法施行法第二條、行政訴訟法第九
十八條第三項前段，判決如主文。
中    華    民    國     八十九      年      八      月     二十五      日
              最 高 行 政 法 院 第 一 庭
                                審 判 長 法  官      黃  綠  星
                                         法  官      彭  鳳  至
                                         法  官      蔡  進  田
                                         法  官      黃  璽  君
                                         法  官      廖  宏  明
右  正  本  證  明  與  原  本  無  異
                                         法院書記官  彭  秀  玲
中    華    民    國     八十九      年      八      月     二十八      日


司法院資訊處製作；財團法人民間司法改革基金會備份。
